【裁判字號】    90,聲再,3
【裁判日期】    900702
【裁判案由】    選任清算人
【裁判全文】
臺灣高等法院臺南分院民事裁定  九十年度聲再字第三號    Ｋ
      再審聲請人  乙  ○  ○
右再審聲請人間因聲請選任清算人事件（台灣台南地方法院八十七年度司字第一０七
號、本院八十八年度抗字第七九號），對於中華民國九十年三月十九日本院所為再審
確定裁定（九十年度再抗字第二號）聲請再審，本院裁定如左：
    主      文
再審之聲請駁回。
再審程序費用由再審聲請人負擔。
      理      由
一、本件聲請再審意旨略以：就公司法第三百二十二條而言，在無對立之當事人情形
    下，當然是非訟事件。但本案是因「股東會推選代表公司之清算人」與「公司法
    第三百三十四條準用同法第八十五條第二項推定代表公司之清算人，應準用第八
    十三條第一項規定向法院聲報代表公司之清算人」竟有不同，所引發之私權紛爭
    。再審聲請人與相對人係當事人，並居於對立地位，蓋「清算人有數人時，得推
    定一人或數人代表公司」，法人應由其法定代理人代為行為，「如未推定時，各
    有對於第三人代表公司之權」，此時若法院不為確定誰為代表公司之清算人，法
    人如何為之行為？故本案絕不能適用非訟事件法第八十五條規定，更無適用最高
    法院六十七年台聲字第六０號判例之餘地，況且民法第四十二條規定「法人之清
    算，屬於法院監督，法院得隨時為監督上必要之檢查及處分」，是判例牴觸法律
    ，應回歸所規範之法律基礎。查非訟事件法第八十五條之立法目的，在於使清算
    順利快速進行，且無非訟事件法第二十四條「因裁定而權利受侵害者，得為抗告
    」情形，法院竟違背法律之社會目的、法律秩序立法目的，適用牴觸法律之判例
    ，致造成股東會所推選代表公司之清算人與公司向法院聲報代表公司之清算人竟
    有不同，此時法院之存在或不存在，即無影響於公司，又何必有民法第四十二條
    之設立？而代表公司之清算人竟互相矛盾，法人又如何為之行為？退步言之，依
    非訟事件法施行細則第二十四條「登記事件簿滅失時，法院應補製之，並將滅失
    簿冊之種類、件數、滅失之事由及年月日陳報高等法院轉陳司法院備案」觀之，
    法院必須就此矛盾現象，確定清算人，否則即違背憲法第十六條保障人民訴訟之
    權。至於最高法院六十四年台聲字第七十六號判例則顯有商榷餘地，蓋依民事訴
    訟法第二百四十四條及第一百二十一條之規定，審判長對於書狀不合程式或有其
    他欠缺者，應定期命其補正，顯然法律規定審判長有命補正之義務。故原裁定所
    載「顯係將本件確定私權之民事訴訟，誤認為實行私權，預防私權受危害之非訟
    事件，應得聲請再審，泛言本院上開確定裁定有適用法規顯有錯誤」，當然是公
    正客觀，而相對人侵害聲請人依公司法第三百三十四條準用同法第八十五條規定
    之私法權利，聲請人自得請求法院排除相對人之侵害云云，爰依民事訴訟法第五
    百零七條準用同法第四百九十六條第一項第一款規定聲請再審，求為廢棄台灣台
    南地方法院八十七年度司字第一０七號、本院八十八年度抗字第七十九號、八十
    八年度再字第十九號、第四十五號、八十九年度再字第十一號、九十年度再抗字
    第二號裁定，並請求確定原清算人為清算人，均代表可口企業股份有限公司云云
    。
二、按確定裁定如有適用法規顯有錯誤者，固得依民事訴訟法第第五百零七條準用同
    法第四百九十六條第一項第一款規定聲請再審，惟民事訴訟法第四百九十六條第
    一項第一款所謂適用法規顯有錯誤，係指確定判決所適用之法規顯然不合於法律
    規定，或與現存判例解釋相違反者而言。次按非訟事件裁定，非訟事件法並無再
    審及準用民事訴訟法關於再審之規定，故當事人對非訟事件裁定，聲請再審，於
    法難謂有據（最高法院五十九年台抗字第三八七號、六十六年台抗字第二四八號
    及六十七年台聲字第六０號判例參照）。而聲請再審，依民事訴訟法第五百零七
    條準用同法第五百零一條第一項第四款規定，應表明再審理由及關於再審理由並
    遵守不變期間之證據，此為必須具備之程式。又所謂表明再審理由，必須指明確
    定裁定有如何合於法定再審事由之具體情事始為相當。倘僅泛言有何條款之再審
    事由，而無具體情事者，仍難謂已合法表明再審事由。既未合法表明再審事由即
    為無聲請再審之事由，性質上無庸命其補正（參照最高法院六十一年度台再字第
    一三七號判例）。
三、查本件再審聲請人係對本院九十年度再抗字第二號裁定聲請再審，併請求廢棄台
    灣台南地方法院八十七年度司字第一０七號、本院八十八年度抗字第七十九號、
    八十八年度再字第十九號、第四十五號、第六十號、八十九年度再字第十一號等
    前歷次裁定，及聲請確定清算人。惟聲請人係以其對本院九十年度再抗字第二號
    確定裁定聲請再審有理由為前提，是本院自應先僅就本院九十年度再抗字第二號
    裁定有無再審事由為審酌。經查，本件聲請人聲請臺灣臺南地方法院八十七年度
    司字第一０七號選任清算人事件，而該裁定係以「股份有限公司之清算，公司法
    第三百二十二條至三百五十六條已定有明文。公司法為民法之特別法，有關股份
    有限公司之清算人之產生，自應適用公司法之相關規定，聲請人（即本件再審聲
    請人）依民法第三十八條規定，聲請選任聲請人為清算人，並非適法。：：可口
    企業股份有限公司於七十五年七月十九日經第一次臨時股東會決議通過，公司法
    第一百八十五條、第一百八十六條之規定讓與全部財產，並解散之，並於七十五
    年九月一日選任甲○○、高清愿、林蒼生、蔡旭勝、郭辛玉及聲請人為清算人，
    並於七十六年三月十三日聲報清算完結，均經本院准予備查在案，：：可口企業
    股份有限公司已依股東會決議，選任清算人，且早已清算完結，人格亦已消滅甚
    明，並無不能定清算人之情事，不符合公司法第三百二十二條第二項法院得因利
    害關係人之聲請選派清算人之要件」等理由駁回聲請人之聲請，經本院調卷查核
    無誤，該事件本質上係屬非訟事件（非訟事件法第八十五條、第八十六條、第八
    十七條參照），則本院就上開事件而以八十八年度抗字第七九號受理之選任清算
    人抗告事件，亦屬非訟事件之性質；而聲請人對上開事件裁定聲請再審，由本院
    以八十八年度再字第十九號受理之；聲請人又對該再審事件裁定聲請再審，由本
    院以八十八年度再字第四五號受理之；聲請人又對該再審事件裁定聲請再審，由
    本院以八十八年度再字第六０號受理之；聲請人再對該再審事件裁定聲請再審，
    由本院以八十九年度再字第一一號受理之；聲請人復對該再審事件裁定聲請再審
    ，由本院以九十年度再抗字第二號受理之，而前揭聲請人聲請再審事件，本質上
    亦均屬非訟事件，揆諸首開說明，聲請人即無對各該事件裁定聲請再審之餘地，
    茲聲請人對本質上屬於非訟事件之本院八十九年度再抗字第二號再審裁定聲請再
    審，於法難謂有據。
四、況查本件聲請人對本院九十年度再抗字第二號確定裁定聲請再審，僅泛言適用法
    規顯有錯誤，並未具體表明本院上開確定裁定有何適用法規顯有錯誤之具體情事
    ，即未就本院原確定裁定所適用之法規顯然不合於何項法律之規定，或與何項最
    高法院現存判例或司法院現尚有效之解釋相違反等項，為具體之表明，自難認已
    合法表明本院原確定裁定有如何之法定再審事由，依首揭判例意旨，聲請人未合
    法表明再審事由即為無聲請再審之事由，即難認其再審之聲請為合法。而本院上
    開確定裁定依法駁回聲請人再審之聲請，並無適用法規定顯有錯誤之情形。聲請
    人仍以前開聲請意旨為本件再審之聲請，係其對相關法條之主觀誤解，不能認係
    已表明再審事由之具體情事，亦經本院八十九年度再抗字第二號確定裁定闡明，
    依法駁回聲請人前次之再審聲請在案，聲請人復引為本件聲請再審之理由，而未
    就該確定裁定所適用之法規顯然不合於何項法律規定，或與何項現存判例解釋相
    違反等項再為具體表明，僅泛言本院八十九年度再抗字第二號確定裁定有適用法
    規顯有錯誤，而遽對該確定裁定聲請再審，求為廢棄台灣台南地方法院八十七年
    度司字第一０七號、本院八十八年度抗字第七十九號、八十八年度再字第十九號
    、第四十五號、八十九年度再字第十一號、九十年再抗字第二號裁定，並確定原
    清算人為清算人，均代表可口企業股份有限公司云云，自有未合，要難准許，應
    予駁回。至聲請人提出其致美國在台協會台北辦事處意見書及剪報資料（均影本
    ），均與有無其主張之適用法規顯有錯誤之再審事由無關，附此敘明。
五、據上論結，本件聲請應予駁回，依民事訴訟法第五百零七條、第五百零二條第一
    項、第九十五條、第七十八條，裁定如主文。
中      華      民      國    九十      年      七      月      二      日
                                    臺灣高等法院臺南分院民事第三庭
~B1審判長法官  林    輝    雄
~B2      法官  丁    振    昌
~B3      法官  王    明    宏
右為正本係照原本作成。
不得再抗告。
中      華      民      國    九十      年      七      月      四      日
~B法院書記官  侯    瑞    富


司法院資訊處製作；財團法人民間司法改革基金會備份。
